臺灣高等法院臺中分院民事判決　　　　　 96年度上字第139號
　　上　訴　人　乙○○
　　　　　　　　丙○○
　　上二人共同
　　訴訟代理人　黃文崇　律師
　　被　上訴人　甲○○
　　訴訟代理人　林軍男　律師
上列當事人間請求債務人異議之訴事件，上訴人對於民國96年3
月29日臺灣南投地方法院95年度訴字第388號第一審判決提起上
訴，本院於96年7月25日言詞辯論終結，茲判決如下：
    主  文
原判決廢棄。
台灣南投地方法院95年度執勇字第8599號強制執行事件，於民國
95年9月20日以後之強制執行程序，應予撤銷。
被上訴人不得執台灣南投地方法院94年度票字第606 號本票裁定
及確定證明書聲請強制執行。
確認被上訴人對上訴人之上揭本票債權及同一債權之91年11月25
日承攬蔬菜契約所生押金返還請求權均不存在。
第一、二審訴訟費用由被上訴人負擔。
    事  實
一、上訴人聲明求為判決：(一)原判決廢棄。(二)台灣南投地方法院
    95年度執勇字第8599號強制執行程序應予撤銷。(三)被上訴人
    不得執台灣南投地方法院94年度票字第60 6號本票裁定及確
    定證明書聲請強制執行。(四)確認被上訴人對上訴人之上揭本
    票債權及同一債權之91年11月25日承攬蔬菜契約所生押金返
    還請求權均不存在。(五)第一、二審訴訟費用由被上訴人負擔
    。其陳述除與原判決記載相同者予以引用之外，另補稱：
  (一)原審判決就本票簽訂日之91年11月20日在91年11月25日結算
    並簽訂承銷蔬菜合約之前，該本票顯非被上訴人所稱，上訴
    人於不種高麗菜（92年5月以後）才簽發200萬元之支票（92
    年5月、7月才交付被上訴人）及本票（91年11月20日即簽發
    交付）與被上訴人，約定如支票（即92年5 月14日以後12張
    支票）兌現後，本票即應返還予上訴人云云。蓋91年11月20
    日即簽發本票，豈係擔保92年5月以後之欠款？且92年5月結
    算之欠款240萬元，豈僅簽200萬元本票擔保，是系爭本票顯
    係於91年11月25日二度簽訂承銷蔬菜合約前就所結算之金額
    0000000 元，為擔保該結算金額之履行，乃簽發91年11月20
    日之本票200 萬元以為擔保，則該91年11月20日前結算之欠
    款，即本票擔保之債務，既因91年11月25日再簽承銷蔬菜合
    約，以該欠款抵充200萬元之押金而消滅，則該擔保200萬元
    欠款之保證本票債權亦應同屬消滅。
  (二)退萬步言，即如被上訴人所言，上訴人簽發200 萬元支票（
    其實是240 萬元支票）與本票予被上訴人，約定支票兌現後
    ，本票即應返還予上訴人云云，顯係同一債務，亦即上訴人
    於本票債務之同時尚有以支票債務代替給付之押金返還債務
    存在，則上訴人於95年9月20日清償之160萬元既未指定清償
    何項債務，則無論基於新債清償之法理及類推適用民法第32
    2 條之法定抵充規定，亦應清償以債務人因清償而獲益最多
    者之支票債務，從而原判決認係清償本票債務並以高達年息
    百分之20之利息作為優先抵充之認定，自屬違誤。
  (三)再上訴人既有前述兩同一債務存在，則上訴人清償160 萬元
    ，不能認係清償本票債務，已如前述，自無承認該本票債務
    之意思，亦無就本票債務之時效於完成後拋棄時效利益之默
    示意思表示，原判決未察，逕為認定，亦屬違誤。
  (四)就證人周澄煌之證言部分，原判決以兩造債務消滅之重大約
    定，未以書面證據為之，否認證人之真實性云云。惟上訴人
    與證人俱為原住民，學識、人生經驗有限，以之要求書面，
    顯屬超過，何況實際之意思表示並無以書面為之之要式行為
    ，要求書面顯非適法，更何況上訴人係以匯款匯至被上訴人
    帳戶，被上訴人帳戶又係被上訴人書寫後交付證人，已據證
    人在原審到庭供明，是足證證人確有代表上訴人與被上訴人
    洽談借款債務返還事宜，否則被上訴人何需親書帳號交付證
    人，及上訴人何能匯款給被上訴人？
  (五)上訴人丙○○於95年9月18日清償160萬元，並非對本票債務
    而為清償，乃係對承銷蔬菜合約所欠之160 萬元債務所為清
    償，且在清償之前尚不知悉被上訴人有強制執行之聲請，此
    觀執行卷內95年9月7日執行命令僅寄至乙○○，且係寄存送
    達，即乙○○亦不知情，至查封土地內高麗菜乙節，上訴人
    均未到場亦不知其情，是被上訴人所謂上訴人知到被查封後
    始清償云云，並非實情。
二、被上訴人聲明求為判決：(一)上訴駁回。(二)第二審訴訟費用由
    上訴人負擔。(三)如受不利判決，願供擔保請准宣告免為假執
    行。其陳述均與原判決記載相同，予以引用原判決之記載。
    理  由
一、上訴人主張：被上訴人持有上訴人簽發發票日期91年11月
    20日、票面金額200 萬元之本票債權，被上訴人前於94年間
    向原審法院聲請准予強制執行裁定，經該院以94年度票字第
    606 號裁定准予強制執行在案。惟被上訴人取得本票裁定之
    執行名義後，遲至95年9月6日始向該院聲請強制執行，已罹
    票據法第22條所規定之3 年時效，被上訴人執上開裁定聲請
    強制執行，即非適法，上訴人自得主張時效抗辯，對被上訴
    人提起債務人異議之訴，請求撤銷該院95年度執勇字第8599
    號強制執行事件，就上訴人所為之強制執行程序。原審法
    院94年度埔簡字第139 號判決確定後，上訴人曾委任周澄煌
    與被上訴人洽談解決因承銷蔬果契約而生之借款債務，經被
    上訴人同意由上訴人返還160 萬元後，被上訴人免除其餘請
    求並返還本票，本件上訴人亦業已履行，被上訴人亦不得再
    執上開本票向上訴人聲請強制執行。退萬步言，即認兩造
    間仍有債權債務關係存在，上訴人於95年9月18日清償160萬
    元，依原審法院94年度埔簡字第139 號確認本票債權不存在
    民事事件中認定上訴人於91年11月25日簽發系爭本票後，嗣
    再於92年5月14日及92年7月19日結算，被上訴人並同意收受
    上訴人交付之AW0000000至AW0000000號支票5張及AW0000000
    至AW0000000號支票7張合計240 萬元支票等情，則系爭本票
    債權既因結算後，上訴人改以支票給付，即屬債務更改，否
    則亦屬新債清償，上訴人只需就新債務清償，於清償完畢後
    ，舊債務即不存在。從而，就新債清償而言，上訴人於95年
    9月18日清償160萬元，亦係清償票號AW0000000及 AW831172
    至0000000 號八張支票債務（面額各20萬元、利息為年息6%
    ，利息起算日分別為92年10月29日、93年1月31日、93年2月
    29日、93年3月31日、93年4月30日、93年5月31日、93年6月
    30日、93年7月31日 ），上訴人未清償之本金即非被上訴人
    所指尚有1,226,400元及自95年9月21日起之利息。為此提
    起本訴，請求判決：1.原審法院95年度執勇字第8599號強制
    執行程序應予撤銷。2.被上訴人不得執原審法院94年度票字
    第606 號本票裁定及確定證明書聲請強制執行。3.確認被上
    訴人對上訴人之上揭本票債權及同一債權之91年11月25日承
    攬蔬菜契約所生押金返還請求權均不存在。
二、被上訴人則以：依原審法院埔里簡易庭94年埔簡字第 139
    號確定判決之事實及理由欄認定兩造於92年5月14日及92年7
    月19日就蔬菜承銷押金及借款，兩造結算為240 萬元，上訴
    人並交付AW0000000至AW0000000號支票5張及AW0000000至AW
    0000000號支票七張合計240萬元支票，以為分期付款，足見
    兩造於結算時已確認上訴人積欠被上訴人之債務為240 萬元
    元甚明，並應至93年7月31日最後1紙支票為全數債務兌現日
    ，即上訴人於92年5月14日及92年7月19日系爭本票尚未超過
    3 年時效之前，當已明示或默示承認被上訴人債權，故乃於
    結算時分別交付前引之支票共12紙、金額合計240 萬元予被
    上訴人，且事後上訴人亦清償80萬元，是系爭本票之消滅時
    效已因上訴人於92年5月14日及92年7月19日明示或默示承認
    被上訴人債權而中斷，並應至93年7 月31日最後一紙支票為
    應兌現日，自無罹於時效之問題。退一步言之，被上訴人
    前以系爭本票之本票裁定為執行名義，向原審法院執行處聲
    請清償票款強制執行（案號95年度民執勇字第8599號），執
    行結果，亦因上訴人承認被上訴人之票據債權存在，乃以匯
    款方式，清償部份本金及利息合計160 萬元（含91年11月20
    日至95年9 月20日之利息1,226,400元及本金373,600元），
    即認本件被上訴人之系爭本票債權因3 年未行使，而罹於時
    效，然上訴人既明知時效完成之事實而仍為承認行為，自屬
    拋棄時效利益之默示意思表示，上訴人顯不得再以時效業經
    完成拒絕給付。上訴人所稱曾委任周澄煌與被上訴人洽談
    解決因承銷蔬果契約而生之借款債務，被上訴人曾同意上訴
    人返還160 萬元後，免除其餘請求並返還本票，被上訴人否
    認之，兩造既未簽訂和解書，上訴人所說顯無憑據。又兩
    造於92年5月14日及92年7月19日就蔬菜承銷押金及借款，結
    算為240 萬元，上訴人並交付AW0000000至AW0000000號支票
    5張及AW0000000至AW0000000號支票7張合計240 萬元支票，
    或屬新債清償，然上訴人就此新債務未清償，本票債權之舊
    債務仍不消滅，上訴人主張於95年9月18日匯款之160萬元，
    係屬清償上述結算後之支票票款即清償票號AW0000000及AW8
    31172至0000000號8 張支票債務，亦非可採，為此請求判決
    駁回上訴人之訴，資為抗辯。
三、上訴人主張被上訴人持有以上訴人為發票人，發票日期為91
    年11月20日，未載到期日，票面金額為200 萬元之本票，於
    94年8 月間向原審法院聲請本票裁定，經該院以94年度票字
    第606 號裁定准許強制執行，95年9月6日被上訴人即執上開
    本票裁定聲請強制執行，經該院以95年度執字第8599號受理
    後，已對上訴人乙○○服務於第三人埔里榮民醫院之支薪津
    為執行，以及上訴人業於95年9月20日匯款160萬元予被上訴
    人之事實，為兩造所不爭執。惟就上訴人主張伊於原審法院
    94年度埔簡字第139 號判決確定後，曾委任周澄煌與被上訴
    人洽談解決因承銷蔬果契約而生之借款債務，經被上訴人同
    意由上訴人返還160 萬元後，免除其餘請求並返還本票，上
    訴人因而於95年9月20日匯款160萬元予被上訴人履行給付，
    兩造間之債權債務已消滅，被上訴人不得再執上開本票對上
    訴人強制執行各節，則為被上訴人所否認，並以前情抗辯。
四、經查：上開200 萬元之系爭本票簽發日期（91年11月20日）
    係在91年11月25日兩造二度簽訂承銷蔬菜合約之前，自非為
    該二度簽訂承銷蔬菜合約為擔保，其所擔保者應係第一次合
    約結算金額之履行甚明。而兩造於二度簽訂承銷蔬菜合約前
    ，已就第一次合約結算之金額0000000元，抵充200萬元之本
    票押金而消滅。兩造嗣於91年11月25日二度簽訂承銷蔬菜合
    約，縱該系爭本票，繼續為該二度簽訂承銷蔬菜合約為擔保
    ，然兩造再於92年5月14日及92年7月19日結算，並就結算之
    金額240萬元，由上訴人簽發AW0000000至AW0000000號支票5
    張及AW0000000至AW0000000 號支票7張，每張金額各為20萬
    元，共12張合計240 萬元支票，交予被上訴人收受，以為分
    期付款。則無論係上開系爭本票所擔保者或上訴人再簽發之
    12張支票債務，皆係前揭二次結算之金額240 萬元，亦即兩
    者皆係針對該240 萬元同一債務，至為明灼。
五、又兩造對於上訴人所欠240 萬元債務，上訴人業已清償其中
    80萬元，皆未有爭執。而上訴人主張伊曾委任周澄煌與被上
    訴人洽談解決因承銷蔬果契約而生之借款債務，經被上訴人
    同意由上訴人返還160 萬元後，免除其餘請求並返還本票，
    上訴人因而於95年9月20日匯款160萬元予被上訴人履行給付
    ，兩造間之債權債務已消滅等情，業據證人周澄煌於原審到
    庭證述屬實。雖被上訴人以兩造未簽訂和解書之理由，否認
    有此洽談和解情事。然上訴人及證人周澄煌俱為原住民，學
    識、經驗有限，且對於和解亦非必以書面之要式為之，又若
    非出於被上訴人之告知，上訴人應難能獲悉被上訴人帳戶號
    碼，而得以將款項匯至被上訴人帳戶，故被上訴人否認有此
    洽談和解情事，應無足採。是上訴人以其於95年9 月20日清
    償之160萬元，乃係對承銷蔬菜合約所結欠之160萬元債務所
    為清償乙節，自屬有據。雖被上訴人又謂：伊向原審法院執
    行處聲請清償票款強制執行，經該院以95年度執字第8599號
    受理後，對上訴人乙○○服務於第三人埔里榮民醫院之支薪
    津為執行，上訴人乃以匯款方式，清償部份本金及利息合計
    160萬元（含91年11月20日至95年9月20日之利息1,22 6,400
    元及本金373,600 元）云云。但觀之調閱之上開執行卷內95
    年9月7日執行命令僅寄予乙○○，且係寄存送達，查封土地
    內高麗菜時，上訴人均未到場，堪認上訴人稱伊對上述強制
    執行均不知情，而係在不知上述強制執行之情形下，依其委
    任周澄煌與被上訴人洽談之結果，於95年9月20日匯款160萬
    元予被上訴人等情屬實。是無論就上訴人匯款之時間點以及
    其匯款之金額以觀，上訴人係依其委任周澄煌與被上訴人洽
    談之結果，針對兩造承銷蔬菜合約所結欠之160 萬元債務而
    為清償，兩造間之債權債務已因上訴人之清償而消滅了結，
    洵屬無疑。
六、兩造間之債權債務既已消滅了結，則無論前揭200 萬元之系
    爭本票或二次結算所簽發之支票債務，均已不存在。且被上
    訴人持有上訴人簽發發票日期91年11月20日、票面金額 200
    萬元之本票債權，被上訴人雖於94年間向原審法院聲請准予
    強制執行裁定，經該院以94年度票字第606 號裁定准予強制
    執行，惟被上訴人取得本票裁定之執行名義後，遲至95年 9
    月6日始聲請強制執行，亦已罹票據法第22條所規定之3年時
    效。從而上訴人請求判決原審法院95年度執勇字第8599號
    強制執行程序應予撤銷。被上訴人不得執原審法院94年度
    票字第606 號本票裁定及確定證明書聲請強制執行。確認
    被上訴人對上訴人之上揭本票債權及同一債權之91年11月25
    日承攬蔬菜契約所生押金返還請求權均不存在，均屬有據，
    應予准許。原審為上訴人敗訴之判決，即有未洽。上訴意旨
    指摘原判決不當，求予廢棄改判，為有理由，爰將原判決廢
    棄改判，詳如主文所示。
七、本件事證已臻明確，兩造其餘之攻擊防禦方法及舉證，經審
    酌後，均不影響本件判決結果之認定，爰不另一一論述。
八、據上論結，本件上訴為有理由，依民事訴訟法第450 條、第
    78條，判決如主文。
中　　華　　民　　國　　96　　年　　8 　　月　　8 　　日
         　　　　 民事第五庭　　審判長法　官　林陳松
                           　　　　　 法　官  王重吉
                           　　　　　 法　官　古金男
以上正本係照原本作成。
如對本判決上訴，須於收受判決送達後二十日內向本院提出上訴
書狀，其未表明上訴理由者，應於提出上訴後二十日內向本院提
出上訴理由書（須按他造人數附具繕本）。
上訴時應提出委任律師為訴訟代理人之委任狀。具有民事訴訟法
第四百六十六條之一第一項但書或第二項之情形為訴訟代理人者
，另應附具律師及格證書及釋明委任人與受任人有該條項所定關
係之釋明文書影本。
　　　　　　　　　　　　　　　　　　　書記官　詹錫朋
中　　華　　民　　國　　96　　年　　8 　　月　　10　　日
                                                      Ｃ
